臺灣嘉義地方法院刑事判決
111年度訴緝字第24號
公  訴  人  臺灣嘉義地方檢察署檢察官
被      告  張佩琪




上列被告因違反毒品危害防制條例案件，經檢察官提起公訴（10
8年度毒偵字第46號），本院判決如下：
    主  文
本件公訴不受理。 
     理   由
一、起訴意旨略以：被告甲○○前因施用毒品案件，經送觀察、勒
    戒後，認無繼續施用毒品傾向，於民國101年8月17日執行完
    畢釋放出所，復於受上揭觀察勒戒執行完畢釋放後之5年內
    ，再犯施用毒品案件，經本院以105年度嘉簡字第562號判決
    判處有期徒刑3月確定，於106年5月3日易科罰金執行完畢。
    詎其猶不知悔改，復基於施用第一級毒品海洛因之犯意，於
    107年7月27日晚上7時為警採尿前回溯96小時內之某時許，
    在不詳地點，以不詳方式，施用第一級毒品海洛因1次。因
    認被告係犯毒品危害防制條例第10條第1項之施用第一級毒
    品罪嫌等語。
二、起訴之程序違背規定者，應諭知不受理之判決，刑事訴訟法
    第303條第1款定有明文。又此所稱之起訴程序違背規定，係
    指檢察官提起公訴之訴訟行為於程序上有違法律之規定而言
    。而提起公訴之訴訟行為是否於程序上有違法律規定，原則
    上固以起訴時所存在之事項及法律規定為判斷，惟檢察官起
    訴後始發生之情事變更事由，致法院不能為實體審理者，亦
    屬「起訴之程序違背規定」（最高法院109年度台上字第382
    6號判決意旨參照）。
三、毒品危害防制條例第20條第3項所規定之「3年後再犯」，係
    指本次再犯（不論毒品危害防制條例修正前、後）距最近一
    次觀察、勒戒或強制戒治執行完畢釋放已逾3年者，不因其
    間有無犯施用毒品罪經起訴、判刑或執行而受影響：
(一)87年5月20日毒品危害防制條例公布施行後之刑事政策，對
    於施用毒品者，已揚棄純粹的犯罪觀，雖強調「除刑不除罪
    」之理念，認為施用毒品者具有「病患性犯人」之特質，惟
    囿於當時戒治及醫療體系均不完整、專業人員欠缺且戒毒知
    識尚有不足，社會大眾仍視施用毒品者為「犯人」而非「病
    患」，暨相關戒毒及事後之追蹤、輔導配套措施亦不完備，
    其刑事政策明顯將施用毒品者偏向「犯人」身分處理，導致
    監獄人滿為患，且施用毒品人口不減反增。為此，戒毒政策
    不得不改弦易轍，開始正視施用毒品者實屬「病患」之特質
    。先於97年新增毒品危害防制條例第24條附命完成戒癮治療
    緩起訴制度，確立「附命完成戒癮治療緩起訴處分」及「觀
    察、勒戒或強制戒治」雙軌治療模式。本次109年1月15日修
    正公布施行、同年7月15日生效之毒品危害防制條例第20條
    第3項及第23條第2項，雖僅將原條文之再犯期間由「5年」
    改為「3年」，惟鑑於將施用毒品者監禁於監獄內，僅能短
    期間防止其接觸毒品，因慣用毒品產生之「心癮」根本無法
    根除，並慮及毒品危害防制條例施行多年累積之戒毒經驗及
    實效，暨逐步擴充之醫療、戒癮機構、專業人力、社區支援
    系統等資源，尤以本次毒品危害防制條例第24條修正，擴大
    檢察官對施用毒品者附條件緩起訴處分之範圍，使其能視個
    案具體情形給予適當多元社區處遇。本次修正後對於施用毒
    品者之思維，自應與時俱進，擺脫以往側重於「犯人」身分
    之處罰，著重其為「病患」之特質，並以「治療」疾病為出
    發點，重新評價前揭所謂「3年後再犯」之意義。
(二)毒品戒除不易，須經長期且持續之治療，施用毒品者既被視
    為「病患性犯人」，最佳處遇方式即為治療。對於施用毒品
    者之治療方式，有機構外之處遇（如自行赴醫院戒癮、附命
    完成戒癮治療緩起訴處分等），或機構內之觀察、勒戒或強
    制戒治；至對施用毒品者科以刑罰，無非在運用刑罰之一般
    預防功能以嚇阻毒品之施用。監獄為執行場所而非戒癮專責
    機構，針對施用毒品者及其再犯之特性，法務部於106年12
    月5日頒訂之「科學實證之毒品犯處遇模式計畫」，目的即
    是積極引進地區醫療體系之協助，提供毒癮戒治，落實社區
    追蹤輔導及治療之銜接，俾修復創傷、預防再犯。惟刑罰因
    涉及人身自由之基本權，故於施用毒品初犯時皆以傳統之機
    構外或機構內處遇方式治療，如再施用毒品時，始科以刑事
    責任。而當刑罰處遇仍不能有效幫助施用毒品者改善惡習時
    ，即表示無法以此方式發揮治療效果，若繼續施以刑罰只具
    懲罰功能，不僅無法戒除毒癮，更漸趨與社區隔離，有礙其
    復歸社會。基於憲法應保障人民之生存權，及根據每個國民
    生存照顧需要提供基本給付之理念，為協助施用毒品者戒除
    毒癮復歸社會，對於經監獄監禁處遇後仍再犯之施用毒品者
    ，更應恢復以機構內、外之治療協助其戒除毒癮。此即本次
    修正毒品危害防制條例第20條第3項關於施用毒品者所謂「3
    年後再犯」係何所指之立法真諦。除檢察官優先適用第24條
    命附條件緩起訴處分處遇（不論幾犯，亦無年限）外，對於
    施用毒品初犯者，應適用第20條第1項、第2項為機構內之觀
    察、勒戒或強制戒治；若於上開機構內處遇執行完畢釋放後
    ，於「3年內再犯」者，依第23條第2項規定，應依法追訴；
    倘於「3年後再犯」自應再回歸到傳統醫療體系機構內重為
    觀察、勒戒或強制戒治之治療。是對於戒除毒癮不易者，唯
    有以機構內、外處遇及刑事制裁等方式交替運用，以期能控
    制或改善其至完全戒除毒癮。
(三)綜上所述，對於毒品危害防制條例第20條第3項及第23條第2
    項所謂「3年後（內）再犯」，自應跳脫以往窠臼，以「3年
    」為期，建立「定期治療」之模式。其規定中所謂「3年後
    再犯」，只要本次再犯（不論修正施行前、後）距最近一次
    觀察、勒戒或強制戒治執行完畢釋放已逾3年者，即該當之
    ，不因其間有無犯施用毒品之罪經起訴、判刑或執行而受影
    響（最高法院109年度台上大字第3826號裁定意旨可資參照
    ）。從而，最高法院95年度第7次及97年度第5次刑事庭會議
    所為統一法律見解之決議意旨，已不再援用及供參考。
四、本次毒品危害防制條例修正施行前，已繫屬於法院之施用毒
    品案件，倘符合上揭「3年後再犯」之情形者，因有上開法
    律規定與實務見解改變之情事變更事由，起訴程序即屬違背
    規定，法院應諭知不受理之判決。本院說明如下：
(一)本次毒品危害防制條例修正，對於施用毒品者強調「治療勝
    於處罰」、「醫療先於司法」之刑事政策，強化觀察、勒戒
    或強制戒治處分、命附條件緩起訴處遇措施與監禁刑罰間之
    交替運用，使之相互輔助補充，剛柔並濟，力助施用毒品者
    重生。又衡酌機構外之命附條件緩起訴處遇相較於機構內之
    觀察、勒戒及強制戒治而言，前者乃結合醫師、觀護人、社
    工心理諮商等不同領域之專業人員參與之治療措施，目的除
    在戒除施用毒品者身癮、心癮外，並使其能經由於機構外之
    社會參與及接觸，重新塑造生活紀律，改變病態行為，以達
    治療「病患性犯人」之效果；相較於後者於勒戒處所、戒治
    處所內之觀察、勒戒或強制戒治而言，仍不失為監禁治療，
    且其管理人員均為監所矯正人員，各處所之資源多寡、專業
    人才比例又不盡相同，未能跳脫「收容」功能大於「戒治」
    之刑罰樣貌。縱為屢犯施用毒品罪之成癮慣犯，倘其本次再
    犯後已自行赴醫療機構為戒癮或替代治療，並顯具成效，無
    論此次距最近一次觀察、勒戒或強制戒治執行完畢釋放是否
    已逾3年，於新修正毒品危害防制條例第24條尚未施行前，
    檢察官仍非不得視其個案情形為「附命完成戒癮治療緩起訴
    處分」，毋庸逕向法院聲請觀察、勒戒甚而追訴處罰之必要
    ，俾節省有用資源。
(二)法院於解釋、適用本次毒品危害防制條例上開修正條文時，
    允宜遵循醫療專業及刑事政策，保障施用毒品者為病患性犯
    人之健康權，兼顧保護社會安全及恪遵正當法律程序，確保
    法治國公平法院之具體實現。又本於權力分立原則，法院對
    檢察官職權行使，應予以尊重，雖非謂不得為適度之司法審
    查，惟對於施用毒品者本次所犯如距最近一次觀察、勒戒或
    強制戒治執行完畢釋放後，已逾3年者，檢察官既得本於立
    法者所賦與之職權裁量是否聲請法院裁定觀察、勒戒或為命
    附條件（現行法僅能附命完成戒癮治療）緩起訴處分之多元
    化處遇，即聲請法院裁定機構內之觀察、勒戒並非檢察官所
    得採取之唯一途徑，法院自不能僭越檢察官之職權，逕對施
    用毒品者裁定應予觀察、勒戒或強制戒治。
(三)本次修正後之毒品危害防制條例第35條之1第2款固然規定：
    「審判中之案件，由法院或少年法院（地方法院少年法庭）
    依修正後規定處理；依修正後規定應為不起訴處分或不付審
    理之裁定者，法院或少年法院（地方法院少年法庭）應為免
    刑之判決或不付審理之裁定」，法文似指明依修正後規定檢
    察官「應」為不起訴處分者，法院即應為免刑之判決；亦即
    法院應為免刑判決之前提，乃在於檢察官依修正後規定「應
    」為不起訴處分之此一要件。然則，依毒品危害防制條例規
    定，檢察官為不起訴處分者，僅限於被告經觀察、勒戒或強
    制戒治執行完畢之情形，但依本次修正之毒品危害防制條例
    ，於被告符合「3年後再犯」之情形者，檢察官除得向法院
    聲請對被告為機構內之治療處遇外（即觀察、勒戒或強制戒
    治，並於執畢後為不起訴處分），亦得逕對被告為機構外之
    治療處遇（依現行規定即為附命完成戒癮治療之緩起訴處分
    ）。是以檢察官依法有其多元化之裁量權，依修正後規定，
    並非僅能向法院聲請裁定觀察、勒戒或強制戒治，檢察官亦
    有可能逕為附命完成戒癮治療之緩起訴處分，即不當然有所
    謂「應」為不起訴處分之情形，自無從得出上開法文所稱「
    （檢察官）依修正後規定『應』為不起訴處分」之前提。而此
    項前提要件既無法成就，自無法進一步引出法院應為免刑判
    決之結論，上揭毒品危害防制條例第35條第2款後段即無適
    用之餘地，其理至為灼然。再者，本款之立法說明雖謂：「
    若該等案件於修正施行前已繫屬於法院或少年法院（地方法
    院少年法庭）者，『為求程序之經濟，法院或少年法院（地
    方法院少年法庭）應依修正施行後之規定處理，即應依職權
    為觀察、勒戒或強制戒治之裁定』」等語，似欲透過立法說
    明由法院逕依職權裁定觀察、勒戒或強制戒治，以替代第20
    條第1項、第2項所定應由檢察官提出觀察、勒戒或強制戒治
    之聲請。然此立法說明業已逾越毒品危害防制條例第35條之
    1第2款後段之明文範疇，違反法律保留原則，且基於尊重檢
    察官之裁量權，並保障施用毒品者能獲得妥適並完善治療或
    其他有利戒毒途徑處遇之機會，本於合憲性之解釋原則，自
    應由檢察官視個案情形為適當之裁量權行使，當不能僅「為
    求程序之經濟」即可便宜行事，此除紊亂法院與檢察官之體
    制、權責之外，亦剝奪審判中被告於本次修正後接受適當處
    遇之機會，不無差別待遇而有違憲法平等原則之虞。故上揭
    立法說明一律要求法院應依職權裁定觀察、勒戒或強制戒治
    云云，既法無明文，且有違憲法平等原則之虞，自不能作為
    適用本款之適法指引。
(四)綜上所述，本次毒品危害防制條例修正施行前，檢察官已起
    訴繫屬於法院之施用毒品案件，依毒品危害防制條例第35條
    之1第2款前段規定，應逕依修正後規定處理。倘符合上揭「
    3年後再犯」之情形者，依本次修正後之毒品危害防制條例
    第20條第3項、現行第24條等規定，即應由檢察官基於一次
    性之整體規劃而重啟治療處遇程序，視個案情形，是否適合
    「觀察、勒戒或強制戒治」或給予「附命完成戒癮治療緩起
    訴處分」之機會，自不得追訴處罰。而因有上開法律規定與
    實務見解改變之情事變更事由，檢察官前所為之起訴程序即
    屬違背規定，法院自應諭知不受理之判決（最高法院109年
    度台上字第3826號判決意旨參照）。
四、經查：
(一)本案被告前因施用毒品案件，經送觀察、勒戒後，認無繼續
    施用毒品之傾向，於101年8月17日執行完畢釋放出所等情，
    有臺灣高等法院被告前案紀錄表在卷可按(見本院訴字卷第1
    4頁)。檢察官起訴被告本案施用第一級毒品之時間為107年7
    月27日晚上7時為警採尿前回溯96小時內之某時許，距被告
    最近一次觀察、勒戒執行完畢釋放即101年8月17日日，已逾
    3年，核屬毒品危害防制條例第20條第3項所規定之「3年後
    再犯」，不因被告於其間曾先後多次因犯施用毒品罪，經起
    訴、判刑或執行而受影響。
(二)本案雖於新法修正施行前即已繫屬於本院，然依前開說明，
    檢察官應依修正後規定處理；而被告既符合上揭「3年後再
    犯」之情形，應依修正後之毒品危害防制條例第20條第3項
    、現行第24條等規定，由檢察官基於一次性之整體規劃而重
    啟處遇程序，審酌個案情形，是否適合「觀察、勒戒或強制
    戒治」或給予「附命完成戒癮治療緩起訴處分」之機會，而
    前開新修正毒品危害防制條例第35條之1立法理由，已逾越
    條文之明文範疇，違反法律保留原則，業說明如前，是為尊
    重檢察官之裁量權，並保障施用毒品者能獲得妥適並完善治
    療或其他有利戒毒途徑處遇之機會，本於合憲性之解釋原則
    ，自應由檢察官視個案情形為適當之裁量權行使，當不能僅
    「為求程序之經濟」即可便宜行事，此除紊亂法院與檢察官
    之體制、權責之外，亦剝奪審判中被告於本次修正後接受適
    當處遇之機會，不無差別待遇而有違憲法平等原則之虞。故
    檢察官逕予提起公訴，法院無從替代檢察官為上開合義務性
    之裁量處遇，應認本案起訴程序違背規定，且無從補正，應
    為不受理之判決，並不經言詞辯論為之。
五、據上論斷，應依刑事訴訟法第303條第1款、第307條，判決
    如主文。
六、本案經檢察官陳靜慧提起公訴，檢察官李志明、林津鋒到庭
    執行職務。
中　　華　　民　　國　　111 　年　　10　　月　　21　　日
                  刑事第九庭  審判長法  官  康敏郎
                                    法  官  簡仲頤
                                    法  官  沈芳伃 
以上正本證明與原本無異。
如不服本判決應於收受判決後20日內向本院提出上訴書狀，並應敘述具體理由；其未敘述上訴理由者，應於上訴期間屆滿後20日內向本院補提理由書（均須按他造當事人之人數附繕本）「切勿逕送上級法院」。　　　　　　　　　　　　　　　　
中　　華　　民　　國　　111 　年　　10　　月　　21　　日
                                    書記官  江芳耀